行　政　法　院　判　決　　　　　　　　　　　　　八十八年度判字第三九八○號
　　原　　　告　甲○○
　　被　　　告　財政部台灣省南區國稅局
右當事人間因綜合所得稅事件，原告不服行政院中華民國八十七年九月九日台八十七
訴字第四四三一七號再訴願決定，提起行政訴訟，本院判決如左︰
　　主  文
原告之訴駁回。
　　事  實
緣原告八十三年度綜合所得稅結算申報，申報自統友建設股份有限公司（以下簡稱統
友公司）分配之營利所得為新台幣（下同）三○一、四二五元，被告以統友公司八十
二年度帳列支付承租人廠房遷移補償費二六、○○○、○○○元及營業損失補償費五
○○、○○○元之其他損失，因該公司未能提示合法憑證供核，乃不予認列，並按原
告投資比例調增營利所得二、六五○、○○○元，併課原告當年度綜合所得稅。原告
不服，就取自統友公司營利所得部分，申經復查結果，未准變更，乃循序提起行政訴
訟，茲摘兩造訴辯意旨於次：
原告起訴意旨略謂︰一、統友公司雖於民國八十二年十月辦理解散註銷，惟迄八十七
年元月止並未完成清算程序。在未完成法定清算程序之前，先行提出所得稅清算申報
，違反所得稅法第七十五條第二項「營利事業在清算期間之清算所得，應於清算結束
之日起三十日內申報」之規定。統友公司尚在清算中，其所提出之所得稅清算申報與
法律規定程序不合，稽徵機關應以程序不合，予以退件，並飭於辦妥清算後三十日再
行申報，方為正辦。二、按「公司組織之營利事業清算及分派剩餘財產課稅辦法，茲
分別規定如次：（二）股東取得剩餘財產之課稅問題：股東於依照公司法第三百三十
條規定取得清算人所分派剩餘財產時，其中屬於股本部分不在課稅之列，其餘部分，
除該股東係屬於所得稅法第四十二條規定公司組織之營利事業者外，均應依法繳納綜
合所得稅或營利事業所得稅，並由清算人依法扣繳之。」為財政部六十五年一月二十
七日台財稅第三○五三三號函所明釋。統友公司於八十三年四月二十五日申報清算後
剩餘財產二八、○一四、二四九元，其中非屬股本之剩餘財產三、○一四、二四九元
，已由公司扣繳通報。股東以取得分派剩餘財產方負納稅義務。被告不予認定統友公
司所申報之其他損失，係屬推定課稅，於清算時公司帳面並無是項財產，股東並未受
有分配。因此被告逕依股東持股比例分配課徵綜合所得稅，與上揭部令不合。何況：
（一）本案尚未完成清算程序，故統友公司於八十三年四月二十六日所提出之所得稅
清算申報，與所得稅法第七十五條第二項規定不合已如前述。清算尚未結束，清算有
無所得尚未確定，何來清算所得。（二）清算所得應以所分派之剩餘財產為準，而非
逕行歸戶課稅。三、查「財政部五十三年三月九日台財稅發第一七四九號令」係針對
合夥獨資營利事業之投資人綜合所得稅計課而言，統友公司係公司組織，與合夥獨資
之法律地位不同，原告係公司股東並非合夥事業之合夥人，合夥人之投資所得依法直
接歸戶課稅，股東之營利所得應以公司有分配，有所得，才課稅，法律關係不同，被
告任意比附援引，顯屬不當。四、統友公司八十二年度辦理營利事業所得稅申報之其
他損失，不予認列，因而調增累積未分配盈餘帳戶，惟已經核定之累積未分配盈餘，
於公司申請解散獲准時，不再適用歸戶課稅之規定，業由財政部七十四年五月十四日
（七四）台財稅第一五九三五號函示在案。故國稅局明知統友公司業於八十二年十月
二十六日申請解散，正辦理清算中，依法不再適用所得稅法第七十六條之一第一項規
定歸戶課徵其股東所得稅，卻仍然以歸戶課徵方式，補徵股東之所得稅，不無違誤。
五、公司股東個人所得稅以收付實現為原則，原告在八十三年度，只收到統友公司之
扣繳憑單三○一、四二五元，已辦理申報，其餘被告比照合夥獨資組織方式，逕行歸
課部分，其比附援引，與依法課稅原則不合。為此，請撤銷再訴願、訴願、復查決定
及原處分等語。
被告答辯意旨略謂︰查統友公司帳列系爭其他損失二千六百五十萬元，其簽證會計師
轉列累積盈虧項下，致申報之清算後剩餘財產少計二千六百五十萬元，經被告查核，
原告列支：廠房遷移及營業損失補償費，然無合法憑證，所開十六紙支票因受款人無
從查核其收據真偽且其票據債權已時效消滅，未准自未分配盈餘項下減除，即調增其
累積未分配盈餘，從而調增該公司剩餘財產二千六百五十萬元，並非推定課稅，再者
原告又無法舉證統友公司確有支付系爭廠房遷移補償費等之損失，另統友公司是否完
成清算程序，與本件調增該公司剩餘財產，而依原告出資比例調增原告八十三年度營
利事業所得無關，蓋清算申報僅為清算程序之一，清算申報後始能向法院聲報清算完
結，況原告亦自承收到統友公司分配剩餘財產之扣繳憑單已辦理綜合所得稅申報，足
證統友公司已分派剩餘財產。查被告復查決定及財政部訴願決定均未引用五十三年三
月九日台財稅發第一七○九號財政部函釋，合先陳明，至所稱被告明知統友公司業已
於八十二年十月二十六日申請解散，依法不再適用所得稅法第七十六條之一第一項規
定，歸戶課徵其股東所得稅乙節，查被告原核定係調增統友公司清算後剩餘財產（公
司已分派剩餘財產），從而依原告出資比例計算調增原告應分派數額，並非依所得稅
法第七十六條之一第一項公司未分配盈餘強制歸戶課稅之規定。綜上所述，原告之訴
為無理由，請駁回其訴等語。
　　理  由
按公司股東所分配之股利，為營利所得，應併計個人綜合所得總額，課徵綜合所得稅
，為行為時所得稅法第十三條、第十四條第一項第一類所規定。又股東於依照公司法
第三百三十條規定取得清算人所分配剩餘財產時，其中屬於股本部分不在課稅之列，
其餘部分，除該股東係屬於所得稅法第四十二條規定公司組織之營利事業者外，均應
依法繳納綜合所得稅或營利事業所得稅，並由清算人依法扣繳，復為財政部六十五年
一月二十七日台財稅字第三○五三三號函釋有案。本件原告八十三年度綜合所得稅結
算申報，申報自統友公司分配之營利所得為三○一、四二五元，因該公司八十二年度
帳列關於支付承租人廠房遷移補償費及營業損失補償費計二千六百五十萬元，未能提
出合法憑證供核，不予認列，乃按原告投資比例調增營利所得二、六五○、○○○元
，併課原告當年度綜合所得稅。原告不服，申經復查結果，未准變更，揆諸首揭規定
及說明，洵非無據。原告起訴為前揭主張，惟查統友公司八十二年度營利事業所得稅
結算申報，依會計師簽證報告記載：系爭其他損失二、六五○、○○○元係支付土地
拆遷補償費，核屬土地項下成本，因該項土地收入業於八十一年度列報，是該土地拆
遷補償費應予轉列累積盈虧項下認列，並已自行調整申報為零，有該公司八十二年度
營利事業所得稅會計師簽證報告書影本可稽，被告原查逕行變更該公司之其他損失為
零對該公司八十二年度營利事業所得稅一案，尚無不利。又系爭其他損失係統友公司
支付土地承租人廠房遷移補償費二六、○○○、○○○元及營業損失補償費五○○、
○○○元，雖經統友公司提示該公司與平方洗車廠負責人陳爾生、千田鋼架工程行負
責人吳宏雄、友奇汽車修理廠負責人李文章及萬里輪胎行負責人王勝介等四家商行訂
立之協議書、給付補償費支票十六紙及各商號書立領取營業損失補償費收據，惟查受
領補償費之各商號均未辦理營業登記，且依協議書填載該等商號負責人之住址分函各
戶政事務所查詢，亦無該四人之戶籍資料，所提示之收據真偽即無從查證，尚難作為
支付之證明，被告乃依台灣土地銀行屏東分行八十五年一月二十二日八五屏存字第○
○七六號函復，略以協議書所列支票號碼APB0000000號等十六紙支票，經查在提示有
效期間內（發票日起一年內）均未見兌領等情，該票據債權已因時效而消滅，否准該
公司帳列之系爭其他損失，並調增其剩餘財產二六、五○○、○○○元，並依原告分
配盈餘比例百分之十調增營利所得二、六五○、○○○元，核無不合。次查系爭其他
損失，統友公司係以沖銷上期結轉累積盈餘方式處理，既未於相關年度營利事業所得
稅結算申報案列報，自與該公司營利事業所得稅之核課無關。至統友公司申報清算所
得，有無違反行為時所得稅法第七十五條第二項之規定，係屬另一事件，尚不影響本
案應核課營利所得之認定，又本件被告復查決定及訴願決定均未引用財政部五十三年
三月九日台財稅發第一七四九號令，原告所稱尚屬誤會。原處分核無違誤，一再訴願
決定遞予維持，俱無不合，原告之訴為無理由，應予駁回。
據上論結，本件原告之訴為無理由，爰依行政訴訟法第二十六條後段，判決如主文。
中    華    民    國     八十八      年     十一     月     二十六      日
                    行 政 法 院 第 四 庭
                                審 判 長 評  事      葉  振  權
                                         評  事      吳  錦  龍
                                         評  事      吳  明  鴻
                                         評  事      尤  三  謀
                                         評  事      陳  光  秀
右  正  本  證  明  與  原  本  無  異
                                         法院書記官  張  惠  美
中    華    民    國     八十八      年     十一     月     二十六      日
